ACORDAO-COMPLETO-2382842

ACÓRDÃO 9388/2020 ATA 31/2020 - PRIMEIRA CÂMARA

VISTOS, relatados e discutidos estes autos de tomada de contas especial instaurada pelo Fundo Nacional de Saúde (FNS) , em desfavor dos responsáveis Ely Selma de Jesus Martins Magalhães, Juracy Sousa de Mesquita e Manoel Edivan Oliveira da Costa, em razão de irregularidades na aplicação de recursos do SUS recebidos pela Prefeitura Municipal de Marajá do Sena/MA,
ACORDAM os Ministros do Tribunal de Contas da União, reunidos em sessão de 1ª Câmara, ante as razões expostas pelo Relator, em:
9.1. considerar revel, para todos os efeitos, o Sr. Manoel Edivan Oliveira da Costa (CPF XXX.512.153-XX) , dando-se prosseguimento ao processo, nos termos do art. 12, § 3º, da Lei 8.443/1992 c/c o art. 202, § 8º, do RI/TCU;
9.2. acatar as alegações de defesa apresentadas pela Sra. Ely Selma de Jesus Martins Magalhães (CPF XXX.504.093-XX) e pelo Sr. Juracy Sousa de Mesquita (CPF XXX.025.063-XX) ;
9.3. excluir o Sr. Juracy Sousa de Mesquita (CPF XXX.025.063-XX) da presente relação processual;
9.4. julgar, com fundamento nos arts. 1º, inciso I, 16, inciso II, 18, e 23, inciso II, da Lei 8.443/92, regulares com ressalva as contas da Sra. Ely Selma de Jesus Martins Magalhães (CPF XXX.504.093-XX) , dando-lhe quitação;
9.5. julgar, com fundamento nos arts. 1º, inciso I, 16, inciso III, alíneas "b" e "c", da Lei 8.443/1992 c/c os arts. 19, caput, e 23, inciso III, da mesma lei, e com arts. 1º, inciso I, 209, inciso II e III, 210 e 214, inciso III, do Regimento Interno do TCU, irregulares as contas do Sr. Manoel Edivan Oliveira da Costa (CPF XXX.512.153-XX) , condenando-o ao pagamento das quantias a seguir especificadas, com a fixação do prazo de quinze dias, a contar da notificação, para comprovar, perante este Tribunal (art. 214, inciso III, alínea "a", do Regimento Interno) , o recolhimento da dívida aos cofres do Fundo Nacional de Saúde, atualizadas monetariamente e acrescidas dos juros de mora, calculados a partir das datas discriminadas até a data do recolhimento, e com o abatimento de valores acaso já satisfeitos, na forma prevista na legislação em vigor:
	VALOR ORIGINAL (R$) 
	DATA DA OCORRÊNCIA

	26.766,80 
	19/8/2009

	25.799,43 
	21/9/2009

	42.259,66
	3/12/2009

9.6. aplicar ao Sr. Manoel Edivan Oliveira da Costa (CPF XXX.512.153-XX) a multa prevista no art. 57 da Lei 8.443/1992 c/c o art. 267 do Regimento Interno, no valor de R$ 20.000,00, com a fixação do prazo de quinze dias, a contar da notificação, para comprovar, perante este Tribunal (art. 214, inciso III, alínea "a", do Regimento Interno) , o recolhimento da dívida aos cofres do Tesouro Nacional, atualizada monetariamente desde a data deste acórdão até a do efetivo recolhimento, se for paga após o vencimento, na forma da legislação em vigor;
9.7. autorizar, desde logo, nos termos do art. 28, inciso II, da Lei 8.443/1992 c/c o art. 219, inciso II, do RI/TCU, a cobrança judicial das dívidas caso não atendidas as notificações;
9.8. encaminhar cópia desta deliberação à Procuradoria da República no Maranhão, nos termos do art. 16, § 3º, da Lei 8.443/1992, c/c o § 7º do art. 209 do Regimento Interno do TCU, para adoção das medidas cabíveis;
9.9. encaminhar cópia desta deliberação aos responsáveis, para ciência.

Tomada de contas especial instaurada pelo Fundo Nacional de Saúde (FNS),  em razão de irregularidades na aplicação de recursos do SUS recebidos pela Prefeitura Municipal de Marajá do Sena/MA

Primeira Câmara

Prefeitura Municipal de Marajá do Sena - MA.

3. Interessados/Responsáveis:
3.1. Interessado: Fundo Nacional de Saúde - MS (00.530.493/0001-71).
3.2. Responsáveis: Ely Selma de Jesus Martins Magalhaes (XXX.504.093-XX); Juracy Sousa de Mesquita (XXX.025.063-XX); Manoel Edivan Oliveira da Costa (XXX.512.153-XX).

13.1. Ministros presentes: Walton Alencar Rodrigues (Presidente), Benjamin Zymler, Bruno Dantas e Vital do Rêgo.
13.2. Ministros-Substitutos presentes: Augusto Sherman Cavalcanti (Relator) e Weder de Oliveira.

ACORDAO-COMPLETO-2471352

Acórdão 8303/2021 - Primeira Câmara

ACORDAO-COMPLETO-2499236

Acórdão 13308/2021 - Primeira Câmara

MANOEL EDIVAN OLIVEIRA DA COSTA

AUGUSTO SHERMAN

Adoto, como relatório, excerto da instrução elaborada por Auditor Federal lotado na Secex-TCE (peça 32) , anuída pelos dirigentes da unidade (peças 33-3) , bem como Parecer convergente do MP/TCU (peça 35) , em Parecer da lavra do e. Subprocurador-Geral Paulo Soares Bugarin: 
"INTRODUÇÃO
	Cuidam os autos de tomada de contas especial instaurada pelo Fundo Nacional de Saúde/Ministério da Saúde (FNS/MS) , em desfavor dos responsáveis Ely Selma de Jesus Martins Magalhães (CPF XXX.504.093-XX) , Juracy Sousa de Mesquita (CPF XXX.025.063-XX) e Manoel Edivan Oliveira da Costa (CPF XXX.512.153-XX) , solidariamente, em razão de irregularidades na aplicação de recursos do SUS recebidos pela Prefeitura Municipal de Marajá do Sena/MA.
HISTÓRICO 
2.	Tratam-se de recursos do Sistema Único de Saúde (SUS) , denominado de Piso de Atenção Básica Fixo (Componente PAB Fixo) , repassados mensalmente, de forma regular e automática, do Fundo Nacional de Saúde diretamente à conta dos fundos de saúde dos municípios, e destinam-se a despesas com ações e serviços públicos de saúde (PRT MS/GM 204/2007, art. 10, com redação dada pela Portaria nº 2207/GM/MS, de 14 de setembro de 2011 e pela Portaria nº 2299/GM/MS, de 29 de setembro de 2011) .
Auditoria do Denasus e Fase interna da TCE
3.	O Denasus realizou auditoria na Secretaria Municipal de Saúde de Marajá do Sena/MA, em atendimento à demanda proveniente do Componente Federal do Sistema Nacional de Auditoria, para verificação de fatos contidos em reportagens exibidas na imprensa de São Luís, capital do estado, sobre esquema de agiotagem envolvendo 41 prefeituras do Maranhão, inclusive a do referido município. A auditoria também tinha por objetivo verificar a aplicação dos recursos da Atenção Básica e Assistência Farmacêutica Básica, assim como avaliar as condições atuais de prestação dos serviços de saúde no município, com abrangência de janeiro de 2009 a agosto de 2013.
4.	Os motivos que levaram o FNS/MS à instauração do presente processo estão consubstanciados no Relatório de Auditoria 13347-MS/SGEP/Denasus, e no Relatório Completo do Tomador de Contas Especial 159/2017. O Denasus constatou ausência de documentação comprobatória das despesas pagas, relativas aos meses de agosto, setembro, dezembro de 2009 e março de 2012, relativas aos recursos do Piso de Atenção Básica Fixo do SUS.
5.	A Prefeitura Municipal de Marajá do Sena/MA 'efetuou pagamentos com recursos financeiros destinados as ações do bloco da Atenção Básica, nas contas correntes n°s 58.040-6 e 11.791-9 do Banco do Brasil S/A, contudo, não apresentou à equipe de auditoria os processos de pagamentos pertinentes, com os respectivos comprovantes de despesas, tais como: recibos, notas fiscais, notas de empenhos e outros, em desacordo com os §§ 1° e 2° do art. 63 da Lei n° 4.320, de 17/03/1964; parágrafo único do art. 70 da Constituição Federal e §2° do art. 36 do Decreto n° 93.872, de 23/12/1986, gerando proposição de devolução'.
6.	Em 11/7/2017, com base no Relatório de Auditoria 13347-MS/SGEP/Denasus, datado de 14/7/2014, e com fundamento na IN/TCU 71/2012, alterada pela IN/TCU 76/2016 e DN/TCU 155/2016, o Diretor-Executivo do Fundo Nacional de Saúde autorizou a instauração de Tomada de Contas Especial (peça 2) , levando o tomador de contas a concluir pela responsabilização, solidária de Manoel Edivan Oliveira da Costa (ex-prefeito municipal, CPF XXX.512.153-XX) , Ely Selma de Jesus Martins Magalhães (ex-secretária municipal de saúde, CPF XXX.504.093-XX) e Juracy Sousa de Mesquita (ex-secretário municipal de saúde, CPF XXX.025.063-XX) , quantificando-se o débito no valor original de R$ 162.095,89, cuja atualização monetária efetuada pelo tomador de contas, em 24/7/2017, atingiu R$ 309.434,20. O Relatório Completo do Tomador de Contas Especial 159/2017 encontra-se à peça 14 e a atualização do débito à peça 13.
7.	O relatório do tomador de contas informou que foram expedidas comunicações aos responsáveis (peça 14, p. 3-5) e respectivos AR's (peça 1) .
8.	Em 10/10/2017, o Ministério da Transparência e Controladoria-Geral da União emitiu o Relatório de Auditoria 996/2017 (peça 15) , em concordância com o relatório do tomador de contas. O certificado de auditoria e o parecer do dirigente do órgão de controle interno concluíram pela irregularidade das presentes contas (peças 16 e 17) .
9.	Em 22/11/2017, o Ministro de Estado da Saúde atestou haver tomado conhecimento das conclusões contidas no relatório e no certificado de auditoria, bem como do parecer conclusivo do dirigente do órgão de controle interno manifestando-se pela irregularidade das contas e determinou o encaminhamento do processo ao Tribunal de Contas da União (peça 18) .
10.	A presente Tomada de Contas Especial foi registrada no sistema e-TCE sob número 286/2017.
Fase Externa da TCE
11.	Remetida ao TCU pelo Ministério da Saúde, a presente tomada de contas especial foi autuada, em 5/12/2017, sob o nº TC Processo 034.162/2017-8, pela antiga Secretaria de Controle Externo do Estado do Maranhã (Secex-MA) e, posteriormente, remetida à Secretaria de Controle Externo de Tomada de Contas Especial (SecexTCE) .
12.	A primeira instrução levada à efeito pela Secex-TCE (peça 19) , concluiu estarem satisfeitos os pressupostos de procedibilidade da IN TCU 71/2012, uma vez que não houve o transcurso de mais de dez anos desde o fato gerador sem que tenha havido a notificação do responsável pela autoridade administrativa federal competente, bem como o valor atualizado do débito em 1/1/2017 supera o mínimo estabelecido de R$ 100.000,00. Também, que não foram encontrados débitos imputáveis aos responsáveis em outros processos em tramitação no Tribunal.
13.	Dessa forma, concluiu a instrução inicial, por fim, que foi possível, na forma dos arts. 10, § 1º, e 12, incisos I e II, da Lei 8.443/92 c/c art.202, incisos I e II, do RI/TCU, definir a responsabilidade solidária dos Srs. Manoel Edivan Oliveira da Costa (CPF XXX.512.153-XX) e Juracy Sousa de Mesquita (CPF XXX.025.063-XX) e da Sra. Ely Selma de Jesus Martins Magalhães (CPF XXX.504.093-XX) e quantificar adequadamente os débitos a eles atribuídos, propondo, assim, a citação dos responsáveis, posicionamento esse que teve a concordância do diretor imediato e do titular da unidade técnica (peças 20 e 21) , que autorizou a citação, conforme delegação de competência conferida pelo relator, Ministro Augusto Sherman.
EXAME TÉCNICO
Irregularidades Causadoras do Dano
14.	Cabe ressaltar que os responsáveis foram citados em decorrência das seguintes irregularidades:
14.1.	Responsáveis: Manoel Edivan Oliveira da Costa (CPF XXX.512.153-XX) e Juracy Sousa de Mesquita (CPF XXX.025.063-XX) .
	Ocorrência: ausência de documentação comprobatória das despesas pagas, relativas aos meses de agosto, setembro, dezembro de 2009 e março de 2012, do Piso de Atenção Básica Fixo do SUS, realizadas pelo Fundo Municipal de Saúde de Marajá do Sena/MA;
	Dispositivos violados: Constituição Federal, art. 37, caput, c/c art. 70, parágrafo único; Decreto 93.872/1986, art. 36, § 2º e Lei 4.320/1964, art. 63;
	Conduta: deixar de comprovar despesas realizadas com recursos repassados pelo FNS;
	Evidência: Constatação 289567, Relatório do Denasus 13347, peça 7, p. 20-21;
	Valor histórico: R$ 94.825,89.
14.2.	Responsáveis: Manoel Edivan Oliveira da Costa (CPF XXX.512.153-XX) e Ely Selma de Jesus Martins Magalhães (CPF XXX.504.093-XX) .
	Ocorrência: ausência de documentação comprobatória das despesas pagas, relativas ao mês de março de 2012, do Piso de Atenção Básica Fixo do SUS, realizadas pelo Fundo Municipal de Saúde de Marajá do Sena/MA;
	Dispositivos violados: Constituição Federal, art. 37, caput, c/c art. 70, parágrafo único; Decreto 93.872/1986, art. 36, § 2º e Lei 4.320/1964, art. 63;
	Conduta: deixar de comprovar despesas realizadas com recursos repassados pelo FNS;
	Evidência: Constatação 289567, Relatório do Denasus 13347, peça 7, p. 20-21;
	Valor histórico: R$ 67.000,00.
Citação dos Responsáveis
15.	Em cumprimento ao pronunciamento do titular da Secex-TCE (peça 21) , que, por delegação de competência do relator, autorizou a citação ao manifestar concordância com o encaminhamento proposto na instrução de peça 19, foram expedidos os seguintes ofícios:
	a) Ofício 2186/2018-TCU/Secex-TCE, de 8/10/2018, citando o Sr. Manoel Edivan Oliveira da Costa (CPF: XXX.512.153-XX) , no endereço Praça da Rodoviária, 1s/n - Centro - 65.945-000 - Arame - MA (peça 22) . O AR retornou indicando que houve a recepção da correspondência nesse endereço (peça 29) . Ressalte-se que o endereço é o atualmente constante da base da Receita Federal (peça 31) ;
	b) Ofício 2187/2018-TCU/Secex-TCE, de 8/10/2018, citando a Sra. Ely Selma de Jesus Martins Magalhaes (CPF: XXX.504.093-XX) , no endereço Rua Quatro, 5 - Quadra 96 - Conjunto Habitacional Maiobão - 65.130-000 - Paço do Lumiar - MA (peça 24) . O AR retornou indicando que houve a recepção da correspondência nesse endereço (peça 25) , atualmente constante da base da Receita Federal;
	c) Ofício 2188/2018-TCU/Secex-TCE, de 8/10/2018, citando o Sr. Juracy Sousa de Mesquita (CPF: XXX.025.063-XX) , no endereço Rua Vila Gomes I, 160-A - Casa - Centro - 65.716-000 - Paulo Ramos - MA (peça 23) . O AR retornou indicando que houve a recepção da correspondência nesse endereço (peça 26) , atualmente constante da base da Receita Federal.
16.	Os responsáveis Ely Selma de Jesus Martins Magalhães e Juracy Sousa de Mesquita compareceram aos autos e apresentaram alegações de defesa, conforme peças 27 e 28, respectivamente. 
17.	Por outro lado, no tocante ao responsável Manoel Edivan Oliveira da Costa, ex-prefeito municipal, não houve comparecimento aos autos. De qualquer forma a citação realizada é válida, visto que o ofício foi recebido no endereço constante na base da Receita Federal. O entendimento do Tribunal é nesse sentido, conforme sua jurisprudência:
	Para a validade da citação, não é necessário que a comunicação processual seja pessoalmente entregue ao destinatário, bastando que o ofício com o aviso de recebimento dos Correios (AR) seja recebido no endereço do responsável, obtido em fonte de dados oficial, a exemplo da base da Receita Federal. - Enunciado, Acórdão 316/2018-TCU-Plenário, Relator Min. Vital do Rêgo.
	É válida a citação feita mediante carta registrada, com aviso de recebimento que comprove a entrega no endereço do destinatário. Para validade da comunicação processual não é necessário que o aviso de recebimento seja assinado pelo próprio destinatário. - Enunciado, Acórdão 3254/2015-TCU-Primeira Câmara, Relator Min. Benjamin Zymler.
Revelia do Responsável
18.	Dessa forma, transcorrido o prazo regimental fixado e mantendo-se inerte o responsável Sr. Manoel Edivan Oliveira da Costa, impõe-se que seja considerado revel, dando-se prosseguimento ao processo, de acordo com o art. 12, § 3º, da Lei 8.443/1992.
19.	Ao não apresentar alegações de defesa, o responsável absteve-se de exercer o direito ao contraditório e à ampla defesa, princípios insculpidos na Constituição Federal, bem como deixou de produzir provas da regular aplicação dos recursos sob sua responsabilidade.
Alegações de defesa apresentadas pela responsável Ely Selma de Jesus Martins Magalhães 
20.	A responsável Ely Selma de Jesus Martins Magalhães apresentou suas alegações de defesa à peça 27, objetivando comprovar documentalmente as despesas realizadas com recursos do Fundo Nacional de Saúde. Para tanto juntou documentos escaneados referentes ao Comprovante de Transferência dos recursos do Fundo Municipal de Saúde de Marajá do Sena para a empresa Serv Obras - Serviços de Obras de Construções Civil Ltda. (peça 7, p. 5) ; Ordem de Pagamento e Nota de Empenho emitidos pelo Fundo Municipal de Saúde (peça 7, p. 6-7) ; todos datados de 30/3/2012, e a Nota Fiscal da prestação dos serviços, emitida em 28/3/2012, pela empresa Serv Obras - Serviços de Obras de Construções Civil Ltda., no valor de R$ 68.675,00.
21.	Considerando que não há indícios de falsidade na documentação apresentada pela responsável, entendemos que os documentos - empenho, nota fiscal, ordem de pagamento e depósito bancário - estão aptos a comprovar a realização da despesa impugnada, de modo a afastar o débito imputado solidariamente à Ely Selma de Jesus Martins Magalhães e Manoel Odivan Oliveira da Costa.
Alegações de defesa apresentadas pelo responsável Juracy Sousa de Mesquita 
22.	O responsável Juracy Sousa de Mesquita apresentou suas alegações de defesa à peça 28, afirmando em apertada síntese que, embora fosse secretário municipal de saúde do município de Marajá do Sena à época dos fatos tidos por irregulares, não era ordenador de despesas do Fundo Municipal de Saúde. 
23. 	Em reforço à sua argumentação o responsável anexou documento obtido junto ao Tribunal de Contas do Estado do Maranhão (peça 28, p.13) no qual aquela Corte de Contas ao apreciar as contas do Fundo Municipal de Saúde - FMS de Marajá do Sena, exercício de 2009, imputou responsabilidade unicamente ao prefeito à época, Sr. Manoel Odivan Oliveira da Costa. 
24.	De igual modo, juntou o responsável também a apreciação pelo Tribunal de Contas do Estado do Maranhão (peça 28, p. 47) , das contas do Fundo Municipal de Saúde - FMS de Marajá do Sena, exercício de 2012, no qual novamente a responsabilidade foi imputada unicamente ao prefeito à época, Sr. Manoel Odivan Oliveira da Costa.
25.	Dessa forma, entendemos que devem ser acatadas as alegações de defesa do Sr. Juracy Sousa de Mesquita quanto aos débitos imputados, de forma a excluí-lo da presente relação processual, devendo recair a responsabilidade apenas sobre o ex-prefeito municipal, Sr. Manoel Edivan Oliveira da Costa. 
26.	Nesse sentido, há decisões neste tribunal considerando que 'inexistindo provas da atuação do secretário municipal de saúde na gestão de recursos do SUS, sua responsabilidade por eventuais irregularidades deve ser excluída, a despeito de a direção do SUS lhe ser atribuída' (vide Acórdão 4988/2018-TCU-Primeira Câmara, Rel. Min. Vital do Rêgo, 2.211/2016-1ª Câmara, Rel. Min. Subst. Augusto Sherman, 6.780/2017-2ª Câmara, Rel. Min. Vital do Rêgo) . Em complemento, alguns enunciados deste Tribunal:
	A presunção de corresponsabilidade do secretário municipal de saúde em relação à malversação de recursos do SUS (art. 9º, inciso III c/c art. 32, § 2°, da Lei 8.080/1990) é relativa e deve ser afastada na presença de evidências de que o gestor local de saúde não teve participação efetiva na gestão dos recursos. Enunciado, Acórdão 4785/2019-TCU-Primeira Câmara, Relator Min. Marcos Bemquerer.
Individualização das Condutas e Culpabilidade	
27.	Devidamente citados, o responsável Manoel Edivan Oliveira da Costa, ex-prefeito municipal de Marajá do Sena/MA permaneceu silente, devendo ser declarada sua revelia. Em se tratando de processo em que a parte interessada não se manifestou acerca das irregularidades imputadas, não há elementos para que se possa efetivamente aferir e reconhecer a ocorrência de boa-fé na conduta do responsável, podendo este Tribunal, desde logo, proferir o julgamento de mérito pela irregularidade das contas, conforme combinação dos §§ 2º e 6º do art. 202 do Regimento Interno do TCU. 
28.	Esse entendimento está amparado nos Acórdão 133/2015-TCU-Primeira Câmara (Rel. Min. Bruno Dantas) , 2455/2015-1ª Câmara (Rel. Min. Bruno Dantas) , 3604/2015-1ª Câmara (Rel. Min. Bruno Dantas) , 5070/2015-2ª Câmara (Rel. Ministro Substituto André de Carvalho) e 2424/2015-Plenário Rel. Min Benjamin Zymler) .
29.	É razoável afirmar que era possível ao responsável ter consciência da ilicitude dos atos que praticou, sendo-lhe exigível conduta diversa, no sentido de arquivar e manter arquivados, em meio físico e magnético/eletrônico, os documentos fiscais que comprovassem a realização das despesas com recursos repassados pelo Fundo Nacional de Saúde.
29.	Quanto ao responsável Juracy Sousa de Mesquita, este teve a sua responsabilidade afastada, visto que não era ordenador de despesas do Fundo Municipal de Saúde de Marajá do Sena/MA.
30.	Já a responsável Ely Selma de Jesus Martins Magalhães comprovou a realização das despesas, resultando na elisão do débito imputado solidariamente a ela e ao ex-prefeito municipal Manoel Edivan Oliveira da Costa.
31.	Assim, devem as contas do Sr. Manoel Edivan Oliveira da Costa (CPF XXX.512.153-XX) serem julgadas irregulares, com a condenação em débito e aplicação de multa, com remessa de cópia dos elementos pertinentes ao Ministério Público da União, atendendo, assim, ao disposto no art. 16, § 3º, da Lei 8.443/1992 c/c o art. 209, § 7º, do Regimento Interno/TCU.
Não Ocorrência da Prescrição da Pretensão Punitiva
32.	As datas das ocorrências das irregularidades constatadas nestes autos são, em ordem cronológica, 19/8/2009, 21/9/2009 e 3/12/2009. No que diz respeito a prescrição da pretensão punitiva por parte do TCU que, nos termos do entendimento firmado no Acórdão 1441/2016-TCU-Plenário (Rel. Ministro Augusto Nardes) , subordina-se ao prazo geral de prescrição indicado no art. 205 do Código Civil, qual seja, dez anos contados a partir da data de ocorrência da irregularidade sancionada, nos termos do art. 189 do Código Civil, observa-se que quanto à primeira data já são contados mais de dez anos; a segunda data está próxima do prazo geral de prescrição e a terceira data terá ocorrida a sua prescrição em dezembro próximo. Contudo, o ato que determinou a citação dos responsáveis (pronunciamento da unidade, peça 21) , ocorreu em 11/9/2108, o qual interrompeu o prazo prescricional da pretensão punitiva.
33.	Diante do exposto, não há óbice para que os responsáveis sejam apenados com a multa prevista no art. 57 da Lei 8.443/1992.
CONCLUSÃO
34.	Diante da revelia do Sr. Manoel Edivan Oliveira da Costa, e inexistindo nos autos elementos que permitam concluir pela ocorrência de boa-fé ou de outros excludentes de culpabilidade em sua conduta, propõe-se que suas contas sejam julgadas irregulares e que o responsável seja condenado em débito, bem como lhes seja aplicada a multa prevista no art. 57 da Lei 8.443/1992.
35.	Em face da análise promovida nos itens 20 a 26, propõe-se acatar as alegações de defesa apresentadas pelos responsáveis Ely Selma de Jesus Martins Magalhães e Juracy Sousa de Mesquita.
36.	De observar que os argumentos de defesa apresentados pela responsável Ely Selma de Jesus Martins Magalhães levaram à reduzir o débito imputado ao responsável. Manoel Edivan Oliveira da Costa.
37.	Desse modo, as contas do Sr. Manoel Edivan Oliveira da Costa devem, desde logo, ser julgadas irregulares, nos termos do art. 202, § 6º, do Regimento Interno/TCU, procedendo-se à sua condenação em débito e à aplicação da multa prevista no art. 57 da Lei 8.443/1992.
INFORMAÇÕES ADICIONAIS
38.	Informa-se que na presente data não foram encontrados débitos imputáveis ao responsável em outros processos em tramitação no Tribunal.
PROPOSTA DE ENCAMINHAMENTO
39.	Diante do exposto, submetem-se os autos à consideração superior, propondo:
	a) considerar revel, para todos os efeitos, o Sr. Manoel Edivan Oliveira da Costa (CPF XXX.512.153-XX) , dando-se prosseguimento ao processo, nos termos do art. 12, § 3º, da Lei 8.443/1992 c/c o art. 202, § 8º, do RI/TCU;
	b) acatar as alegações de defesa apresentadas pela Sra. Ely Selma de Jesus Martins Magalhães (CPF XXX.504.093-XX) e pelo Sr. Juracy Sousa de Mesquita (CPF XXX.025.063-XX) ;
	c) excluir o Sr. Juracy Sousa de Mesquita (CPF XXX.025.063-XX) da presente relação processual;
	d)  com fundamento nos arts. 1º, inciso I, 16, inciso II, 18, e 23, inciso II, da Lei 8.443/92, julgar regulares com ressalva, as contas da Sra. Ely Selma de Jesus Martins Magalhães (CPF XXX.504.093-XX) , dando-lhe quitação;
	e) com fundamento nos arts. 1º, inciso I, 16, inciso III, alíneas 'b' e 'c', da Lei 8.443/1992 c/c os arts. 19, caput, e 23, inciso III, da mesma lei, e com arts. 1º, inciso I, 209, inciso II e III, 210 e 214, inciso III, do Regimento Interno do TCU, que sejam julgadas irregulares as contas do Sr. Manoel Edivan Oliveira da Costa (CPF XXX.512.153-XX) , condenando-o, ao pagamento das quantias a seguir especificadas, com a fixação do prazo de quinze dias, a contar da notificação, para comprovar, perante este Tribunal (art. 214, inciso III, alínea 'a', do Regimento Interno) , o recolhimento da dívida aos cofres do Fundo Nacional de Saúde, atualizadas monetariamente e acrescidas dos juros de mora, calculados a partir das datas discriminadas até a data do recolhimento, e com o abatimento de valores acaso já satisfeitos, na forma prevista na legislação em vigor;
	VALOR ORIGINAL (R$) 
	DATA DA OCORRÊNCIA

	26.766,80 
	19/8/2009

	25.799,43 
	21/9/2009

	42.259,66
	3/12/2009

	f) aplicar ao Sr. Manoel Edivan Oliveira da Costa (CPF XXX.512.153-XX) a multa prevista no art. 57 da Lei 8.443/1992 c/c o art. 267 do Regimento Interno, com a fixação do prazo de quinze dias, a contar da notificação, para comprovar, perante este Tribunal (art. 214, inciso III, alínea 'a', do Regimento Interno) , o recolhimento da dívida aos cofres do Tesouro Nacional, atualizada monetariamente desde a data do acórdão que vier a ser proferido até a do efetivo recolhimento, se for paga após o vencimento, na forma da legislação em vigor;
	g) autorizar, desde logo, nos termos do art. 28, inciso II, da Lei 8.443/1992 c/c o art. 219, inciso II, do RI/TCU, a cobrança judicial das dívidas caso não atendidas as notificações;
	h) autorizar, desde logo, caso requerido, com fundamento no art. 26, da Lei 8.443/1992 c/c o art. 217, do Regimento Interno do TCU, o parcelamento da dívida do Sr. Manoel Edivan Oliveira da Costa (CPF XXX.512.153-XX) em até 36 parcelas, incidindo, sobre cada uma, os encargos legais devidos, sem prejuízo de alertá-lo de que, caso opte por essa forma de pagamento, a falta de comprovação do recolhimento de qualquer parcela implicará o vencimento antecipado do saldo devedor, nos termos do art. 26, parágrafo único, e 59, da Lei 8.443/1992 c/c o art. 217, § 2º, do Regimento Interno do TCU;
	i) encaminhar cópia da deliberação que vier a ser proferida, bem como do relatório e do voto que a fundamentarem, ao Procurador-Chefe da Procuradoria da República no Maranhão, nos termos do § 3º do art. 16 da Lei 8.443/1992 c/c o § 7º do art. 209 do Regimento Interno do TCU, para adoção das medidas cabíveis, e comunicar-lhe que o relatório e o voto que a fundamentarem podem ser acessados por meio do endereço eletrônico www.tcu.gov.br/acordaos e que, caso haja interesse, o Tribunal pode enviar-lhe cópia desses documentos sem qualquer custo.".
2.	Adiante o Parecer do MP/TCU (peça 35) :
"Trata-se de tomada de contas especial instaurada pelo Fundo Nacional de Saúde - FNS, em razão da ausência de documentação comprobatória das despesas pagas relativas aos recursos do Piso de Atenção Básica Fixo do SUS - PAB-Fixo, repassados ao Município de Marajá do Sena/MA.	
2.	As apurações foram realizadas pelo Departamento de Auditoria do SUS - Denasus e estão consubstanciadas no Relatório de Auditoria nº 13347-MS/SGEP/Denasus (peça 7) , e no Relatório Completo do Tomador de Contas (peça 14) .
3.	As despesas com ausência de documentação ocorreram nos meses de agosto, setembro, dezembro de 2009 e março de 2012. Não foram apresentados quaisquer comprovantes das despesas realizadas.
4.	Foram arrolados como responsáveis solidários a Sra. Ely Selma de Jesus Martins Magalhães (ex-secretária municipal de saúde) e os Srs. Juracy Sousa de Mesquita (ex-secretário municipal de saúde) e Manoel Edivan Oliveira da Costa (ex-prefeito) .
5.	Regularmente citados, apenas o Sr. Manoel Edivan Oliveira da Costa não apresentou alegações de defesa, devendo ser considerado revel, nos termos do art. 12, § 3º, da Lei nº 8.443/92.
6.	A Sra. Ely Selma apresentou documentos que demonstraram a correta aplicação do valor que lhe foi imputado como débito, o que aproveita aos demais responsáveis solidários.
7.	Já o Sr. Juracy Sousa apresentou elementos que demonstram que o mesmo não era ordenador de despesas do Fundo Municipal de Saúde, motivo pelo qual a unidade técnica propõe a sua exclusão do rol de responsáveis.
8.	Ante a ausência de outros elementos de prova, os débitos remanescentes devem ser atribuídos exclusivamente ao ex-prefeito.
9.	Em vista do exposto, este representante do MP/TCU manifesta-se de acordo com a proposta da unidade técnica, no sentido de excluir o Sr. Juracy Sousa de Mesquita do rol de responsáveis, acatar as alegações de defesa e julgar regulares com ressalva as contas da Sra. Ely Selma de Jesus Martins Magalhães e, por fim, julgar irregulares as contas do Sr. Manoel Edivan Oliveira da Costa, condenando-o ao pagamento dos débitos apurados, além de aplicar-lhe a multa prevista no art. 57 da Lei nº 8.443/92, conforme sugerido pela unidade técnica à peça 32, p. 6-7. ".
É o relatório.

não há

Subprocurador-Geral Paulo Soares Bugarin.

TOMADA DE CONTAS ESPECIAL. FUNDO NACIONAL DE SAÚDE. AUDITORIA DO DENASUS. NÃO COMPROVAÇÃO DAS DESPESAS. CITAÇÃO. ACATAMENTO DAS ALEGAÇÕES DE DEFESA DOS EX-SECRETÁRIOS MUNICIPAIS DE SAÚDE. REVELIA DO EX-PREFEITO. CONTAS IRREGULARES. DÉBITO. MULTA.

TOMADA DE CONTAS ESPECIAL (TCE)

Secretaria de Controle Externo de Tomada de Contas Especial (SecexTCE).

Em exame tomada de contas especial instaurada pelo Fundo Nacional de Saúde - FNS, em razão da ausência de documentação comprobatória das despesas pagas relativas aos recursos do Piso de Atenção Básica Fixo do SUS - PAB-Fixo, repassados ao Município de Marajá do Sena/MA.
O Denasus realizou auditoria na Secretaria Municipal de Saúde de Marajá do Sena/MA (peça 7 - Relatório de Auditoria 13347) , com abrangência de janeiro de 2009 a agosto de 2013, para verificação de fatos contidos em reportagens exibidas na imprensa de São Luís/MA, sobre suposto esquema de agiotagem envolvendo 41 prefeituras do Maranhão, incluindo a de Marajá do Sena, bem como avaliar a aplicação dos recursos da Atenção Básica e Assistência Farmacêutica Básica e as condições de prestação dos serviços de saúde no município.
Nesse sentido, a equipe do Denasus evidenciou que a Prefeitura Municipal de Marajá do Sena/MA "efetuou pagamentos com recursos financeiros destinados as ações do bloco da Atenção Básica, nas contas correntes n°s 58.040-6 e 11.791-9 do Banco do Brasil S/A, contudo, não apresentou à equipe de auditoria os processos de pagamentos pertinentes, com os respectivos comprovantes de despesas, tais como: recibos, notas fiscais, notas de empenhos e outros, (...) gerando proposição de devolução" (peça 7, p. 15 - constatação 289567) , no total de R$ 162.095,89. Tais despesas ocorreram nos meses de agosto, setembro, dezembro de 2009 e março de 2012. 
Já no âmbito desta Corte, após exame preliminar dos elementos que compõem os autos (peças 19-21) , a Secex-TCE promoveu a citação da Sra. Ely Selma de Jesus Martins Magalhães (ex-secretária municipal de saúde de 3/5/2011 a 21/10/2013 - peça 12) e do Srs. Juracy Sousa de Mesquita (ex-secretário municipal de saúde de 29/4/2009 a 1/2/2011 - peça 12) e Manoel Edivan Oliveira da Costa (prefeito durante a gestão 2009-2013 - peça 12) .
Em sua derradeira instrução (peças 32-34) , a Secex-TCE - com a anuência do Parquet especializado (peça 35) - propõe excluir o Sr. Juracy Sousa de Mesquita do rol de responsáveis, acatar as alegações de defesa e julgar regulares com ressalva as contas da Sra. Ely Selma de Jesus Martins Magalhães e, por fim, julgar irregulares as contas do Sr. Manoel Edivan Oliveira da Costa, condenando-o ao pagamento dos débitos apurados, além de aplicar-lhe a multa prevista no art. 57 da Lei 8.443/1992. 
Endosso o referido encaminhamento, incorporando a respectiva análise às minhas razões de decidir, sem prejuízo das considerações que se seguem.
Observo que, embora regularmente citado (peças 22, 29 e 31) , o Sr. Manoel Edivan Oliveira da Costa não apresentou alegações de defesa, devendo ser considerado revel, nos termos do art. 12, § 3º, da Lei 8.443/92.
A Sra. Ely Selma apresentou documentos (peça 27) que, segundo análise instrutória, demonstraram a correta aplicação do valor que lhe foi imputado como débito, consistente no seguinte: comprovante de transferência dos recursos do Fundo Municipal de Saúde de Marajá do Sena para a empresa Serv Obras - Serviços de Obras de Construções Civil Ltda. (peça 27, p. 5) ; ordem de pagamento e nota de empenho emitidos pelo Fundo Municipal de Saúde (peça 27, p. 6-7) , ambos datados de 30/3/2012; a nota fiscal da prestação dos serviços, emitida em 28/3/2012, pela empresa Serv Obras - Serviços de Obras de Construções Civil Ltda., no valor de R$ 68.675,00 (peça 27, p. 8) ; e o respectivo recibo no valor de R$ 67.000,00 (peça 27, p. 9) , visto que o restante se referiria ao ISSQN - Imposto sobre Serviço de Qualquer Natureza.
Acolho a referida análise e ressalto que tal comprovação, equivalente aos R$ 67.000,00 objeto da citação, nos termos do art. 161 do RI/TCU, aproveita aos demais responsáveis solidários.
Já o Sr. Juracy Sousa apresentou elementos que indicam (peça 28) , em apertada síntese, que não era ordenador de despesas do Fundo Municipal de Saúde, em razão de haver uma centralização da gestão, motivo pelo qual a unidade técnica propõe, com acolhimento do MP/TCU, sua exclusão do rol de responsáveis. Requer, ainda, o responsável a realização de diligências ao Banco do Brasil a fim de que confirme o responsável pelas movimentações financeiras no período.
Nesse sentido, vale destacar análises do Tribunal de Contas do Estado do Maranhão (peça 28, p. 13 e 47) a respeito das contas do Fundo Municipal de Saúde - FMS de Marajá do Sena, exercícios 2009 e 2012, imputando responsabilidade unicamente ao prefeito à época, Sr. Manoel Odivan Oliveira da Costa. 
Destaco que, a despeito de a direção do SUS ser atribuída aos secretários municipais de saúde (art. 9º, inciso III c/c art. 32, § 2°, da Lei 8.080/1990) , esta Corte já decidiu que sua responsabilidade por eventuais irregularidades pode ser afastada quando inexistirem provas da atuação do secretário municipal de saúde na gestão de recursos do SUS, a exemplo do Acórdão 2211/2016-TCU-Primeira Câmara.
Assim sendo, acato a proposta instrutória no sentido de acolher as alegações apresentadas pelos ex-secretários de saúde, determinando-se a exclusão do rol de responsáveis o Sr. Juracy Sousa, bem como o julgamento pela regularidade com ressalvas das contas da Sra. Ely Selma.
Em outro giro, considerando a ausência da comprovação da boa e regular aplicação dos recursos em tela e a inexistência, nos autos, de outros elementos de prova, os débitos remanescentes devem ser atribuídos exclusivamente ao ex-prefeito. Com efeito, entendo que as contas do ex-prefeito devem ser julgadas irregulares, com sua condenação ao ressarcimento ao erário (R$ 94.825,89, em valores históricos) , devendo-lhe ser aplicada a multa legal.
Por fim, destaco que deixo de carrear para a minuta de acórdão tão-somente a proposição instrutória de, desde já, autorizar-se o parcelamento das dívidas imputadas, tendo em vista entender tratar-se de providência que somente deve ser adotada em face de solicitação do interessado. 
Ante o exposto, manifesto-me por que o Tribunal aprove o acórdão que ora submeto à deliberação deste Colegiado.
TCU, Sala das Sessões Ministro Luciano Brandão Alves de Souza, em 8 de setembro de 2020.
AUGUSTO SHERMAN CAVALCANTI 
Relator